臺灣高等法院刑事判決　　　　　　　　　　　　　九十二年度上訴字第四五八七號
　　上　訴　人
　　即　自訴人　甲　○
　　被　　　告　乙　○
右上訴人因被告偽造文書等案件，不服臺灣臺北地方法院九十二年度自字第六三０號
，中華民國九十二年十一月二十六日第一審判決，提起上訴，本院判決如左：
    主  文
上訴駁回。
    理  由
一、自訴意旨略以：被告乙○及張志道、邱翠芬因共同偽造文書罪，經自訴人甲○向
    臺灣臺北地方法院檢察署提起告訴，並於該案中提出真正之文書影本即委託書及
    收據，經該署以八十八年度偵字第一八七二號提起公訴，繫屬原審法院（八十八
    年度訴字第一一八三號），被告乙○與張志道、邱翠芬於該案對於自訴人所提出
    之委託書及收據均無意見，被告乙○及張志道並經原審法院判處有期徒刑四月，
    嗣被告乙○及張志道上訴本院（九十年度上訴字第二八六四號），張志道於本院
    審理中選任張和怡律師為辯護人，詎被告乙○與張志道於該案二審審理中，竟共
    同意圖使自訴人受刑事處分，以自訴人所提之證物係影本為由，另由張志道之辯
    護律師張和怡具狀，提出與自訴人於該案一審所提出者不同，而係張志道串通被
    告乙○共同變造之委託書及收據而予行使，使用變造之證據，其中委託書委託人
    即自訴人甲○部分除甲○印章外，下方自訴人之指印係偽造，另收據亦變造加註
    「Ｐ‧Ｓ印章林德章一枚」、「此部份作廢」、「上列各項林德所有福座塔位共
    一百五十六位及其印章本人已取回」、「乙○」等語，因認被告涉犯刑法第二百
    十六條行使同法第二百十條之偽造、變造私文書罪、同法第一百六十五條使用變
    造之證據罪及第一百六十九條第二項意圖使他人受刑事處分而使用變造之證據罪
    嫌云云。
二、按犯罪事實應依證據認定之，無證據不得認定其犯罪事實。又不能證明被告犯罪
    者，應諭知無罪之判決，刑事訴訟法第一百五十四條第二項、第三百零一條第一
    項分別定有明文。又事實之認定，應憑證據，如未能發現相當證據，或證據不足
    以證明，自不能以推測或擬制之方法，為裁判基礎（最高法院四十年台上字第八
    六號判例參照）。而告訴人之告訴，係以使被告受刑事訴追為目的，是其陳述是
    否與事實相符，仍應調查其他證據以資審認（最高法院五十二年台上字第一三０
    ０號判例參照）。且認定犯罪事實所憑之證據，雖不以直接證據為限，間接證據
    亦包括在內，然而無論直接證據或間接證據，其為訴訟上之證明，須於通常一般
    之人均不致有所懷疑，而得確信其為真實之程度者，始得據為有罪之認定，倘其
    證明尚未達到此一程度，而有合理之懷疑存在而無從使事實審法院得有罪之確信
    時，即應由法院為諭知被告無罪之判決（最高法院七十六年台上字第四九八六號
    判例參照）。又刑法第二百十條之偽造文書罪，指無制作權不法制作者而言，若
    自己之文書，縱有不實之記載，要難構成本條之罪（最高法院四十七年台上字第
    三六五號判例參照）。
三、本件自訴人認被告涉犯行使變造私文書罪、使用變造證據罪及意圖使他人受刑事
    處分而使用變造證據罪嫌，無非係以：被告乙○與張志道於該案審理中提出與自
    訴人提出者不同之委託書及收據，有該案二審張和怡律師為張志道撰寫提出之答
    辯狀及該答辯狀檢附之委託書、收據影本各一份為憑，且被告乙○與張志道於該
    案一審對於自訴人提出之委託書及收據均表示無意見，有筆錄為憑，為其主要論
    據。
四、訊據被告乙○固不否認張志道於該案二審中有委託張和怡律師提出答辯狀及與自
    訴人提出者不同之委託書、收據等情不諱，惟堅決否認有自訴人指訴之上開犯行
    ，辯稱：前開委託書係自訴人及伊委託張志道處理事務時所製作，其上自訴人之
    指印並非偽造，至收據係由張志道書寫，分別交付與伊及自訴人，嗣因伊將林德
    印章交與張志道，張志道始在伊收執該份收據上書寫「Ｐ‧Ｓ印章林德章一枚」
    ，後來因張志道將印章及林德所有福座一百五十六位權狀交還與伊，伊詢問國稅
    局後認可不用報遺產稅，始在收據上另行書寫「此部份作廢」、「上列各項林德
    所有福座塔位共一百五十六位及其印章本人已取回」、「乙○」等字樣，伊並無
    變造委託書及收據，且亦未與張志道共同書寫前開二審之辯護狀等語。經查：
(一)張志道委託辯護律師張和怡於該案二審中所提出之委託書影本，自訴人雖主張其
    內所載自己捺印指紋部分係偽造，惟自訴人於另案以張志道及張和怡為被告，自
    訴與本件相同之犯罪事實，經原審法院（九十一年度自字第五五四號）將張志道
    提出上開委託書之原本及自訴人之指紋，送請法務部調查局鑑定後，將被告張志
    道提出委託書原本上記載為甲○之指紋編為甲類，另自訴人提供之指紋編為乙類
    ，鑑定結果為甲類指紋與乙類右拇指指紋相同之特徵點超過十二點，而認定二類
    指紋相同，係屬同一人指紋，復另說明鑑定方法係將二類指紋作紋線特徵點放大
    並逐一比對後，認有十四點紋線特徵相同，依據指紋學原理足以確認係屬同一人
    之指紋等情，有該局九十一年十二月三日所發調科貳字第○九一○○八二一六九
    ○號函覆中、英文相關指紋鑑定紋線資料及該案原審判決書在卷可參（見原審法
    院九十一年度自字第五五四號卷），且證人張志道於原審審理時證稱：當時自訴
    人及被告二個兄弟代表所有繼承人委託伊辦事情，所以簽了蓋手印的委託書，兩
    個兄弟都有蓋且一式三份等語（見原審九十二年十一月五日審理筆錄），足見張
    志道委託之張和怡律師於該案二審中提出之委託書，其上自訴人之指紋為真正，
    難認被告乙○有與張志道偽造委託書內自訴人之指紋。
(二)張志道委託張和怡律師於該案二審中所提出之收據影本部分：
  (1)按偽造或變造文書係指無制作權者制作虛偽文書而言，其必須文書之名義人非屬
    真正，同時內容亦欠真實，始足當之。
  (2)張志道於八十二年間受委託處理靈骨塔事宜時，曾制作收據分交自訴人及被告乙
    ○各一份，而張志道委託張和怡律師於該案二審中所提出之收據影本，其制作人
    為張志道，且該份影本係被告乙○所執有之收據影本等事實，為自訴人所不爭執
    ，復有收據影本附卷可稽，而該份收據影本上，並無任何自訴人之署押或印文，
    足見該收據係張志道及被告乙○以自己名義制作之文書，並非以自訴人名義為之
    ，至該收據上雖另記載：「Ｐ‧Ｓ印章林德章一枚」，「此部份作廢」、「上列
    各項林德所有福座塔位共一百五十六位及其印章本人已取回」、「乙○」等文句
    ，但證人張志道於原審證稱：伊在乙○那份收據上書寫「Ｐ‧Ｓ印章林德章一枚
    」，而收據上之「此部份作廢」、「上列各項林德所有福座塔位共一百五十六位
    及其印章本人已取回」、「乙○」之字樣為被告乙○所寫等語（見原審九十二年
    十一月五日審理筆錄），與被告所述相符，足見前開收據之加註文句，分係被告
    乙○及張志道以自己名義所制作之收據，屬於自己之文書，尚非無權制作。再者
    ，被告就其與張志道嗣後對於林德印章、靈骨塔位使用權狀等資料交付或返還之
    收受狀態，於自己執有之收據上註記事項，並未涉及自訴人之權利義務關係，且
    並無影響原收據之內容或性質，難認被告乙○及張志道就張志道所提出收據上影
    本所記載之事項係屬變造，自與變造私文書之構成要件有間，尚難僅以張志道於
    另案二審所提出之收據影本上另記載自訴人持有收據所無之事項，即認被告乙○
    有行使變造之私文書及證據之行為。
五、自訴人於另案以張志道及張和怡為被告自訴與本件相同之事實，經原審法院以九
    十一年度自字第五五四號判決判處張志道及張和怡無罪，自訴人提起上訴，經本
    院於九十二年七月十八日以九十二年度上訴字第一五九四號判決駁回上訴，自訴
    人再向最高法院提起上訴，經最高法院於九十二年十月二日以九十二年度台上字
    第五五四二號判決駁回上訴確定，有上開判決書附卷可稽，亦足作為被告未與張
    志道共同變造委託書、收據及持以行使之有利論據。
六、綜上所述，張志道委託張和怡律師於另案二審中所提出之收據及委託書影本並非
    變造之私文書及證據。此外，復查無其他積極證據足資認定被告與張志道有共同
    行使變造私文書、使用變造證據或意圖使他人受刑事處分而使用變造證據之犯行
    ，揆諸前揭說明，自屬不能證明其犯罪。
七、原審因予諭知被告無罪之判決，經核尚無違誤，自訴人上訴意旨，仍執陳詞，指
    摘原判決不當，為無理由，應予駁回。
據上論斷，應依刑事訴訟法第三百六十八條，判決如主文。
中　　　華　　　民　　　國　　九十三　　年　　　三　　　月　　　十　　　日
                                      臺灣高等法院刑事第六庭
                                          審判長法  官  陳  春  秋
                                                法  官  王  麗  莉
                                                法  官  高  明  哲
右正本證明與原本無異。
如不服本判決，應於收受送達後十日內向本院提出上訴書狀，其未敘述上訴之理由者
並得於提起上訴後十日內向本院補提理由書（均須按他造當事人之人數附繕本）。
                                                書記官  李  垂  福
中　　　華　　　民　　　國　　九十三　　年　　　三　　　月　　 十一 　　日
